最高法院民事判決
111年度台上字第2172號
上  訴  人  沈春美                                
訴訟代理人  蔡菘萍律師
被 上訴 人  申等龍                                      

上列當事人間請求侵權行為損害賠償事件，上訴人對於中華民國
111年3月30日臺灣高等法院第二審判決（110年度上字第156號）
，提起一部上訴，本院判決如下：
    主  文
原判決關於駁回上訴人請求被上訴人給付：㈠其中新臺幣（下同
）壹佰貳拾柒萬玖仟玖佰參拾壹元本息之訴，㈡其中肆拾參萬陸
仟貳佰陸拾玖元本息之附帶上訴，㈢其中貳拾捌萬參仟捌佰元本
息之追加之訴，暨各該訴訟費用部分均廢棄，發回臺灣高等法院
。
    理  由
一、上訴人主張：被上訴人於民國106年11月28日下午6時18分許
    騎乘000-0000號普通重型機車（下稱系爭機車）搭載伊沿新
    北市○○區○○○○○道往板橋方向行駛，行經至0000000路燈桿路
    段（下稱肇事路段），疏未注意車前狀況及兩車並行之間隔
    ，並隨時採取必要之安全措施，因操控不當而剎車自摔，致
    伊倒地（下稱系爭事故），受有第3至第6頸椎間盤突出合併
    椎弓壓迫、第1至第6胸椎後縱韌帶骨化瓣椎管狹窄和脊椎壓
    迫、急性呼吸衰竭、神經休克等傷害（下稱系爭傷害），經
    治療仍四肢癱瘓，無法自理生活，伊因系爭事故，除原審已
    命給付339萬7573元本息外，尚受有看護費156萬3731元及精
    神慰撫金43萬6269元，合計200萬元之損害。爰依民法第184
    條第1項前段、第2項、第191條之2、第193條第1項、第195
    條第1項規定，求為命被上訴人再給付200萬元，及加計自刑
    事附帶民事起訴狀繕本送達翌日起算法定遲延利息之判決【
    上訴人起訴請求1264萬6692元本息，第一審判決命被上訴人
    給付522萬4380元本息，駁回上訴人其餘之訴，上訴人提起
    附帶上訴，請求被上訴人再給付200萬元本息，其餘未聲明
    不服，並於原審追加請求被上訴人給付47萬3000元本息；原
    審廢棄第一審命被上訴人給付逾339萬7573元本息之訴，改
    判駁回上訴人該部分之訴，並駁回上訴人附帶上訴及追加之
    訴。被上訴人未聲明不服，上訴人僅就敗訴部分其中200萬
    元本息（即廢棄第一審判決其中127萬9931元、駁回附帶上
    訴其中43萬6269元本息及追加之訴其中28萬3800元本息），
    聲明不服】。
二、被上訴人則以：伊駕車附載上訴人行經肇事路段，見前車突
    然剎車而緊急剎車，上訴人因兩手放空未攬住伊或緊扶機車
    扶手始摔飛致傷，系爭機車則因上訴人摔出時遭其腳搧倒，
    伊就系爭事故之發生並無過失。上訴人因原有脊椎退化疾病
    一併開刀治療，始造成癱瘓，系爭傷害與系爭事故之發生無
    關。伊已照顧上訴人300餘日，並可繼續照顧或將其安置於
    適當機構，然為其家屬拒絕，無支出看護費之必要，且其請
    求慰撫金亦過高；上訴人未確實攬住伊或緊握機車扶手，亦
    與有過失等語，資為抗辯。
三、原審廢棄第一審判決命被上訴人給付逾339萬7573元本息之
    判決，改判駁回上訴人該部分之訴，並駁回上訴人請求被上
    訴人給付200萬元本息之附帶上訴及47萬3000元本息之追加
    之訴。理由如下：
  ㈠被上訴人因系爭事故犯過失致人重傷罪，經臺灣新北地方法
    院刑事庭判處有期徒刑3月得易科罰金確定。依其於刑案偵
    審所陳、道路交通事故調查報告表㈡填載系爭機車撞擊部位
    為右側車身，及新北市政府車輛行車事故鑑定委員會（下稱
    新北市鑑委會）鑑定意見書、新北市政府交通局函覆議意見
    ，參互以察，可知被上訴人有未注意車前狀況及操控不當之
    過失。上訴人於系爭事故發生後，即因頸、胸椎及脊髓等傷
    害送往亞東紀念醫院急診，次日轉入神經加護病房治療，雖
    於106年12月10日接受手術治療，仍因呼吸訓練困難，接受
    氣切手術，並持續使用呼吸器且四肢癱瘓，亞東紀念醫院出
    具之診斷證明亦未記載上訴人單以「脊椎退化」為治療目標
    進行手術，堪認被上訴人上開過失行為與系爭傷害結果間，
    具相當因果關係，上訴人自得依侵權行為法律關係請求被上
    訴人賠償損害。
  ㈡關於上訴人請求金額部分：
  ⒈上訴人已支出醫療費用27萬9953元、醫療輔具費5萬9000元及
    醫療耗材費4萬5906元，為被上訴人所不爭執，應予准許。
    上訴人因系爭傷害，須長期由居家護理師每月到宅訪視1次
    ，執行鼻胃管、氣切管及尿管等醫療耗材更換、護理評估及
    指導，未來須每月支出居家護理費560元、醫療耗材費6558
    元，自108年10月21日起以其平均餘命27年計算，並扣除該
    段期間之中間利息，得請求未來居家護理費11萬6787元、醫
    療耗材費136萬7654元。至上訴人請求支出救護車費6300元
    ，與其就醫無涉，尚難准許。
  ⒉上訴人因系爭傷害需人看護，自107年8月29日至108年3月11
    日、108年5月22日至同年10月15日，已支出外籍看護費含薪
    資、伙食費、加班費及規費共27萬8180元（原判決誤植為27
    萬8780元）；另於108年3月12日至同年5月21日請求按親屬
    照顧每日2200元計算費用部分，因未舉證不能由外籍看護照
    護，應按每月聘僱外籍看護費用標準（含薪資及規費共1萬9
    588元）計付4萬6358元；上訴人於107年8月29日聘僱外籍看
    護前，均由被上訴人照護，其請求自107年7月18日至同年8
    月28日，及原審追加請求106年12月7日至10日、106年12月1
    8日至107年7月17日之親屬照護費，不應准許。又上訴人因
    系爭傷害，四肢癱瘓、生活不能自理，而有支出未來看護費
    之必要，是其得自起訴時按餘命27年計算之未來看護費，依
    每月1萬9588元計，經扣除該段期間之中間利息後為408萬50
    27元，合計得請求看護費440萬9565元（原判決誤植為440萬
    5665元）；至上訴人主張將來外籍看護費應計入之伙食費係
    補貼性質，每因雇主與外籍看護約定而有不同，加班費則視
    需要而增加支出，均難認係將來每月應固定支出之必要費用
    ，自不應准許。
  ⒊兩造不爭執上訴人因系爭事故喪失全部勞動能力，並按年薪3
    6萬9497元計算其勞動力減損數額，則上訴人自系爭事故發
    生時至其強制退休年齡屆滿時（116年2月4日）止，尚有約9
    年之勞動能力，核計其得請求之勞動能力損害，扣除起訴後
    至強制退休年齡屆滿約7年之中間利息，共計300萬5341元。
  ⒋上訴人因系爭事故致四肢癱瘓、生活無法自理，精神上受有
    極重大痛苦，自得請求賠償慰撫金。經審酌被上訴人與上訴
    人為好友，因好意搭載其前往跳舞致生系爭事故，且過失程
    度輕微，及雙方學識程度、經濟狀況等一切情狀，認其得請
    求慰撫金50萬元，尚屬允適，應予准許。
  ⒌被上訴人雖應負侵權行為損害賠償責任，然上訴人未雙手環
    抱被上訴人，且抓握機車扶手力道不足，致於系爭機車緊急
    煞車時遭拋飛而受重傷，與有百分之40之過失責任，應減輕
    被上訴人該比例之賠償責任。依此計算，上訴人得請求被上
    訴人587萬524元，惟上訴人已領取強制險230萬6951元、被
    上訴人已付16萬6000元，則上訴人應賠償339萬7573元。
  ㈢從而，上訴人本於侵權行為法律關係請求被上訴人給付339萬
    7573元，及自108年11月6日起算法定遲延利息，為有理由，
    應予准許；逾此範圍之請求及追加之訴，均不應准許。
四、本院廢棄原判決之理由：
  ㈠查：上訴人因系爭事故受有系爭傷害，生活無法自理，終身
    須專人看護，為原審認定之事實。原審一方面認上訴人得請
    求自107年8月29日至108年3月11日、108年5月22日至同年10
    月15日，已支出之外籍看護費，包含薪資、伙食費、加班費
    等，似認該伙食費、加班費為聘僱外籍看護之必要支出；繼
    又謂伙食費，每因雇主與外籍看護約定而有不同，加班費則
    視需要而增加支出，均難認係將來每月應固定支出之必要費
    用，前後論述並不一致，判決理由不無矛盾。再者，上訴人
    及其家屬於系爭事故發生後同意被上訴人負擔照護之責，且
    期間非短，併為原審所是認。果爾，何以認定上訴人於107
    年8月29日聘僱外籍看護前均由被上訴人照顧，非由上訴人
    之親屬看護？原審未於判決中說明其理由，並就被上訴人照
    顧上訴人之起迄時間詳予調查審認，即遽為上訴人不利之論
    斷，亦有判決不備理由之違誤。原審既認定上訴人自108年3
    月12日至同年5月21日係由其親屬照護，縱上訴人曾自107年
    8月29日起聘僱外籍看護，何以僅因其未舉證上開期間不能
    由外籍看護照護，逕認應按聘僱外籍看護照護之標準計付損
    害，亦嫌疏略。　　
  ㈡次查，被上訴人駕駛系爭機車行經肇事路段緊急煞車，因降
    速不足，無法操控穩定車身，致系爭機車瞬間向右傾倒，附
    載之上訴人亦遭拋飛而跌摔倒地，為原審認定之事實。依卷
    附新北市鑑委會鑑定意見及新北市政府交通局函覆議意見，
    認被上訴人操控不當，煞車自摔，為肇事原因（見刑案偵他
    字卷43頁正、反面、55頁），似認被上訴人駕車過失為系爭
    事故發生之唯一因素。果爾，上訴人於事實審迭為否認就系
    爭事故發生與有過失，並稱其有緊抓後座扶手，仍於系爭事
    故發生時遭拋飛等語（見一審卷216頁、原審卷251、347、3
    61頁），是否全然無據，即非無研求餘地。其次，機車附載
    之人員不得側坐，並戴安全帽，附載坐人、載運貨物必須穩
    妥，此觀道路交通安全規則第88條第1項第4、5、7款規定即
    明。後載乘客乘坐機車時應否以雙手環抱機車騎士，既非道
    路交通安全法令所明定，兩造如非熟識親友等關係，上訴人
    該等不作為，依社會通常觀念，是否可認其未善盡自我注意
    ，避免損害之發生，亦未見原審詳予說明，逕認上訴人因未
    雙手環抱被上訴人，且抓握機車扶手力道不足，應就系爭事
    故之發生負與有過失責任，亦嫌速斷。
  ㈢被上訴人究應賠償上訴人看護費用金額若干，及上訴人就系
    爭事故之發生是否與有過失，攸關上訴人得請求被上訴人賠
    償之金額若干，尚待事實審調查審認，自有將原判決關此部
    分全部廢棄發回之必要。上訴論旨，指摘原判決上開於其不
    利部分違背法令，求予廢棄，非無理由。末查，上訴人於原
    審減縮其請求慰撫金為150萬元（見原審卷240、348頁），
    附帶上訴請求被上訴人再給付200萬元本息，其中醫療費用
    差額為14萬8151元，其餘（即185萬1849元）為精神慰撫金
    （見原審卷347頁），關於上訴人請求之慰撫金究係若干，
    即有不明，案經發回，允宜闡明，令其補充敘明或更正。又
    本件事實尚有未明，本院無從為法律上判斷，且所涉法律見
    解未具原則上重要性，爰不經言詞辯論，附此敘明。
五、據上論結，本件上訴為有理由。依民事訴訟法第477條第1項
    、第478條第2項，判決如主文。
中　　華　　民　　國　　111 　年　　11　　月　　2 　　日
                      最高法院民事第六庭
                          審判長法官  魏  大  喨
                                法官  李  寶  堂
                                法官  林  玉  珮
                                法官  高  榮  宏
　　　　　　　　　　　　　　　　法官  胡  宏  文
本件正本證明與原本無異
                              　　　　書　記　官
中　　華　　民　　國　　111 　年　　11　　月　　9 　　日